最高法院刑事判決　　　　　　　　　　　　　　　九十三年度台上字第六八二八號
　　上　訴　人　台灣高等法院花蓮分院檢察署檢察官
　　上　訴　人
　　即　被　告　甲○○
　　　　　　　　　　　　（另案在台灣花蓮監獄執行中）
　　選任辯護人　郭重鑾律師
右上訴人等因被告殺人等罪案件，不服台灣高等法院花蓮分院中華民國九十三年八月
四日第二審判決（九十二年度上訴字第一八號，起訴案號：台灣花蓮地方法院檢察署
九十年度偵字第二二九七號），提起上訴，本院判決如左：
    主  文
原判決關於甲○○部分撤銷，發回台灣高等法院花蓮分院。
    理  由
本件原判決認定：上訴人即被告甲○○（綽號生豪、森豪）前受有期徒刑之執行完畢
未滿五年，仍未悔改。又於民國八十五年一月二十二日晚上十一、二時，在花蓮縣花
蓮市○○○街五十三號第一廣場樓下遇見甲００，將甲００載至花蓮市○○○街三號
台肥宿舍住處後，竟基於妨害自由及強制性交之犯意，以狗鍊鍊住甲００之方式，剝
奪甲００之行動自由，並以此強暴方式，至使不能抗拒，而後對甲００強制性交得逞
。同年一月二十四日零時後，被告以打電話聯絡秦啟貴（業經原審判處共同遺棄屍體
罪刑確定）至上址後，秦啟貴質問甲００：「你怎麼可以這樣，上次欠我（安非他命
價金新台幣）一萬元，現在拿了貨又玩失蹤，這樣那有意思」等語，甲００回答：「
已把安非他命交給別人，但錢還沒有拿到，所以躲著生豪，不好意思見生豪……」等
語，對話中在旁吸食安非他命之被告，將插入左鼻孔之吸食器拔掉，並大聲對甲００
稱：「你是在講什麼」後，明知以手勒住他人脖子足以致人於死，竟基於殺人之不確
定故意，以左手臂勒住甲００之脖子，甲００脖子被勒，頭部緊靠在被告之胸口，即
以雙手奮力掙扎，要求被告不要這樣，隨即全身抖動，口中嘔嘔作聲，被告非但未予
鬆手，反而使勁勒住甲００脖子，眼睛注視著甲００之頭部並直喊：「幹！幹！幹！
」致甲００斷氣身亡。嗣經秦啟貴提議棄屍，二人即共同基於遺棄屍體之犯意聯絡，
於同日凌晨一時許，合力將甲００之屍體抬上被告之ＪＡ｜二五二六號小客車右後座
，旋由被告駕駛，秦啟貴坐於右前座，沿台十一線公路將甲００載往鹽寮方向，至東
山樂園叉路前空地迴車，隨後於９２Ａ電線桿附近路邊停下，經秦啟貴提議而將甲０
０之衣服脫掉以誤導警方辦案，而後合力將屍體往路邊外面拋棄等情。因而撤銷第一
審諭知被告無罪部分之判決，改判論處被告以對於女子以強暴之方法而為性交、殺人
及共同遺棄屍體，均累犯等罪刑，固非無見。
惟按：(一)、刑事訴訟法於九十二年二月六日公布增訂第二百八十七條之二規定：「法
院就被告本人之案件調查共同被告時，該共同被告準用有關人證之規定。」並於同年
九月一日施行。上開規定施行之後，原審就被告部分調查共同被告秦啟貴時，均未依
前開規定準用人證之調查程序，俾使該共同被告立於證人之地位而為陳述，致被告無
從對於具證人適格之該共同被告行使正當之詰問權，即於判決內逕採其不利於被告之
供詞，資為認定被告殺人及遺棄屍體等部分事實之主要論證依據，其所踐行之訴訟程
序自非適法，且有判決不適用法則之違背法令。(二)、行為人對於構成犯罪之事實，明
知並有意使其發生者，為直接故意（確定故意）；如對於構成犯罪之事實，預見其發
生而其發生並不違背其本意者，則為間接故意（不確定故意）。二者雖均為犯罪之責
任條件，但其態樣並不相同，故刑法第十三條第一項、第二項分別予以規定。原判決
於犯罪事實欄內記載：被告明知以手勒住他人脖子足以致人於死，仍使勁勒住甲００
脖子，甲００因而氣絕身亡等情，倘若不虛，則被告對於殺人之犯罪事實，似係明知
並有意使其發生，屬於刑法第十三條第一項所規定之確定故意；乃原判決同時竟又認
定被告係「基於殺人之不確定故意」而為云云（見原判決第三頁第五至十三行），將
上開不同概念之主觀犯意混淆並列，且於理由內就被告有殺人之犯意一節，亦全未說
明其所憑之論據，於法併有未合。(三)、被告犯罪後對人透露犯罪行為之語，雖不失為
審判外之自白，固非不可採為證據。惟其自白，仍應調查其他必要之證據以察是否與
事實相符，倘不經調查而逕予採用，即與刑事訴訟法第一百五十六條第二項之規定有
違。原判決認定被告於前揭時、地，以狗鍊鍊住被害人甲００而剝奪其行動自由等情
，係以證人蘇政雄、葉泰華於檢察官偵查中證稱：被告曾告訴伊等，其以狗鍊將綽號
「小惠」或「小真」之女子鍊起來當狗牽等語為據（見原判決第九頁第五行至第十頁
第一行，理由二之(六)）。然查各該證人之證言縱屬可信，原審就被告此部分之審判外
自白，並未詳加調查是否與事實相符，遽採為判決之基礎，難為已符採證法則，並有
判決理由不備之違誤。(四)、客觀上為法院認定犯罪事實及適用法律基礎之證據，雖已
調查而其內容尚未明瞭者，即與未經調查無異，如遽行判決，仍屬應於審判期日調查
之證據而未予調查。本件關於強制性交部分，原判決係以證人即參與相驗之法醫師陳
瑞璋於偵查中證稱：被害人陰道有磨擦致出血，前部較明顯，後部較淺，係性交磨擦
所致，有皮下淤血表示死亡與性交時間是二天之內的事，本件是新傷，距死亡時間更
接近。另外出血可能與性器大小，或性交的租（粗）暴程度有關，本件較接近粗暴型
，因死者處女膜有陳舊性破裂，不是處女。死者下體受傷情形代表死者生前定有與人
發生性行為等語，資為所憑之證據（見原判決第八頁末行至第九頁第四行，理由二之
(六)）。然查上開證詞似僅足以證明被害人生前曾與人發生性行為，且該性行為可能動
作劇烈接近粗暴等情，而該性行為之對方是否被告？有無違背被害人之意願而出於強
暴？則仍非無疑義。原審未予釐清說明，遽為判決，亦有調查職責未盡及判決理由欠
備之違法。(五)、死刑、無期徒刑不得加重，為刑法第六十四條第一項、第六十五條第
一項所明定。被告所犯殺人罪之法定本刑為死刑、無期徒刑或十年以上有期徒刑，原
審於依累犯規定加重該部分之刑時，未將死刑及無期徒刑部分除外，併予加重，難謂
無適用法則不當之違誤。(六)、被告行為後，刑法第二百二十一條關於強姦（強制性交
）之規定，已於原審判決前之八十八年四月二十一日修正公布施行，同年月二十三日
生效，原審漏未為新舊法律之比較適用，逕依新法處斷，併有判決不適用法則之違背
法令。以上或為被告上訴意旨所指摘，或為本院得依職權調查之事項；檢察官亦上訴
表示不服，應認原判決關於被告部分有撤銷發回之原因。
據上論結，應依刑事訴訟法第三百九十七條、第四百零一條，判決如主文。
中　　　華　　　民　　　國　　九十三　　年　　十二　　　月　　三十　　　日
                              最高法院刑事第九庭
                                  審判長法官  林　增　福
                                        法官  邵　燕　玲
                                        法官  陳　世　雄
                                        法官  陳　朱　貴
                                        法官  吳　三　龍
      右正本證明與原本無異
　　　　　　　　　　                          書  記  官
中　　　華　　　民　　　國　　九十四　　年　　　一　　　月　　　四　　　日
                                                                    Ｒ
